---
title: "Projekt scoringi"
author: "Aleksandra Bukowska,Julia Deptulska"
date: "2025-04-24"
output: html_document
---

Wczytywanie danych i pakietow 

```{r setup, include=FALSE}
library(tidyverse)
library(readxl)
library(e1071)
library(openxlsx)
library(ggplot2)
library(gridExtra)
library(googlesheets4)
dane_projekt <- read_sheet("https://docs.google.com/spreadsheets/d/1ZxsqdQ8NlfZ5etCP9LR1vXNWkIcS6mgcnbc_8L-x-pA/edit?gid=1255751108#gid=1255751108")

```

Sprawdzenie rodzaju danych

```{r}
str(dane_projekt)
sapply(dane_projekt, class)

```

Dodawanie nowych zmiennych pochodnych

```{r}
dane_projekt$oprocentowanie_rozbieznosc <- dane_projekt$oproc_propon - dane_projekt$oproc_konkur

dane_projekt$koszt_vs_refinansowanie <- dane_projekt$koszt_pieniadza - dane_projekt$oproc_refin

dane_projekt$długość_umowy_lat <- dane_projekt$okres_kredytu / 12

dane_projekt$relatywny_scoring <- dane_projekt$scoring_FICO / 850

dane_projekt$procent_marzy <- (dane_projekt$oproc_propon - dane_projekt$koszt_pieniadza) / dane_projekt$koszt_pieniadza


```

Wykresy niektorych zmiennych pochodnych

wykres koszt_vs_refinansowanie

```{r}
library(ggplot2)

ggplot(dane_projekt, aes(x = koszt_vs_refinansowanie)) +
  geom_histogram(binwidth = 0.009, fill = "#f4a582", color = "black") +
  labs(
    title = "Histogram zmiennej: koszt_vs_refinansowanie",
    x = "Koszt pieniądza - Oprocentowanie refinansowania",
    y = "Liczba obserwacji"
  ) +
  theme_minimal()



```

#Wykres oprocentowanie_rozbieznosc
```{r}
library(ggplot2)

ggplot(dane_projekt, aes(x = oprocentowanie_rozbieznosc)) +
  geom_histogram(binwidth = 0.002, fill = "#69b3a2", color = "black") +
  labs(
    title = "Histogram zmiennej: oprocentowanie_rozbieznosc",
    x = "Oprocentowanie proponowane - Oprocentowanie konkurencji",
    y = "Liczba obserwacji"
  ) +
  theme_minimal()

```


Wczytywanie dodatkowych pakietów
```{r}
library(scorecard)
library(vcd)
library(dplyr)
library(DescTools)
```
Dodajemy zmienną bad, mówiącą nam o tym czy klient odrzucił (1) ofertę kredytową czy zaakceptował (0), przyda się to w późniejszej części modelu.
```{r}
dane_projekt$bad<- 1-dane_projekt$akceptacja_klienta
```

Wybieramy dane do liczenia IV.
```{r}
dane_do_iv <- dane_projekt %>% select(-LP, -data_akceptacji, -akceptacja_klienta)
```

Binujemy(kubełkujemy) zmienne żeby móc wyliczyć IV
```{r}
biny <- woebin(dane_do_iv, "bad", method = "tree")
dane_zbinowane <-woebin_ply(dane_do_iv, biny)

# Wyznaczenie IV
iv_table <- iv(dane_zbinowane, y = "bad")
```

Obliczanie Information Value (IV)
```{r}

#Tabela IV 
iv_table <- iv_table %>%
  select(variable, info_value)

liczba_binów <- dane_zbinowane %>%
  select(-bad) %>%
  summarise(across(everything(), n_distinct)) %>%
  pivot_longer(cols = everything(), names_to = "variable", values_to = "liczba_binów")

iv_table <- left_join(iv_table, liczba_binów, by = "variable")

#Wykres zbinowanych zmiennych z liczbą binów i wartością IV
wykres <- ggplot(iv_table, aes(x = reorder(variable, -info_value), y = info_value, fill = as.factor(liczba_binów))) +
  geom_bar(stat = "identity", position = "dodge") +
  labs(title = "Wartości IV dla zmiennych i liczba wyznaczonych bins",
       x = "Zmienna",
       y = "Information Value (IV)",
       fill = "Liczba binów") +
  theme_minimal() +
  theme(axis.text.x = element_text(angle = 45, hjust = 1))

print(wykres)
```




```{r}
#Filtrowanie zmiennych z IV > 0.1
wybrane_zmienne <- subset(iv_table, info_value > 0.1)

#Pobranie nazw zmiennych spełniających kryteria
wybrane_zmienne <- as.character(wybrane_zmienne$variable)

#Weryfikacja: tylko zmienne, które faktycznie istnieją w danych
wybrane_zmienne <- wybrane_zmienne[wybrane_zmienne %in% colnames(dane_zbinowane)]

#Dołączenie zmiennej celu (bad) do zbioru danych
zmienne_do_modelu <- c("bad", wybrane_zmienne)

#Wybór kolumn (ze wzg na składnię data.table — używamy ..)

zmienne_zbinowane_do_modelu <- dane_zbinowane[, ..zmienne_do_modelu]

#Konwersja do data.frame, aby glm lepiej działał
zmienne_zbinowane_do_modelu_df <- as.data.frame(zmienne_zbinowane_do_modelu)
```

Tworzenie modelu liniowego.

```{r}
model_regresji_lin <- glm(bad ~ ., data = zmienne_zbinowane_do_modelu_df, family = "binomial")
summary(model_regresji_lin)

# Wyznaczenie punktacji
scorecard <- scorecard(biny, model_regresji_lin)


#Utworzeniezbioru danych na którym tworzymy scoring

zmienne_do_modelu_bez_woe <- gsub("_woe$", "", zmienne_do_modelu[zmienne_do_modelu != "bad"])

#Przesunięcie zmiennej celu na początek
zmienne_do_modelu_bez_woe <- c("bad", zmienne_do_modelu_bez_woe)

#Wybór zmiennych z niezbinowanego zbioru
dane_do_modelu_niezbinowane <- dane_do_iv[, zmienne_do_modelu_bez_woe]

#Liczymy AUC i Gini
auc <- bigstatsr::AUC(-scorecard_ply(zmienne_niezbinowane, scorecard)$score, zmienne_niezbinowane$bad)
gini <- 2 * auc - 1

```

```{r}
#Obliczamy wartość score dla każdego rekordu w danych
wartość_score <- scorecard_ply(dane_do_modelu_niezbinowane, scorecard)

#Dołączenie kolumny ze scoringiem
dane_do_modelu_niezbinowane_ze_scoringiem <- cbind(dane_do_modelu_niezbinowane, wartość_score)
head(dane_do_modelu_niezbinowane_ze_scoringiem)

#podsumowanie wartości score w naszych danych
summary(dane_do_modelu_niezbinowane_ze_scoringiem$score)

```
Gnenerowanie karty scoringowej - do worda
```{r}
karta_scoringowa <- rbindlist(scorecard,fill=TRUE)

#Wybieramy interesujace nas kolumny i sortujemy
karta_scoringowa <- karta_scoringowa[, .(variable, bin, points, count)]
setorder(karta_scoringowa, variable, bin)

ft <- flextable(karta_scoringowa) %>%
  merge_v(j = "variable") %>%     # <- SCALANIE komórek w kolumnie 'variable'
  valign(j = "variable", valign = "top") %>%  # estetyka
  autofit()

doc <- read_docx()
doc <- body_add_par(doc, "Scorecard Table", style = "heading 1")
doc <- body_add_flextable(doc, ft)
print(doc, target = "scorecard_merged.docx")

```

Tworzymy przedziały.
```{r}

breaks_seq <- seq(floor(min(dane_do_modelu_niezbinowane_ze_scoringiem$score)), ceiling(max(dane_do_modelu_niezbinowane_ze_scoringiem$score)+2), by = 50)

dane_do_modelu_niezbinowane_ze_scoringiem %>%
  mutate(score_bin = cut(score, breaks = breaks_seq, right = FALSE)) %>%
  group_by(score_bin) %>%
  summarize(
    bad_rate = mean(bad),
    total = n(),
    liczba_bad = sum(bad)
  ) -> badrates_bins

print(badrates_bins)


```

Wykres bad rate w zależności od przedziałów score
```{r}
ggplot(badrates_bins, aes(x = score_bin, y = bad_rate, group = 1)) +
  geom_line(color = "orange", size = 1) +
  geom_point(color = "red", size = 2) +
  labs(
    title = "Bad rate względem przedziałów score",
    x = "Przedział score",
    y = "Bad rate"
  ) +
  scale_y_continuous(
    limits = c(0, 1),
    breaks = seq(0, 1, 0.2)
  ) +
  theme_minimal() +
  theme(
    axis.text.x = element_text(angle = 45, hjust = 1)
  )

```

Wykres krzywej ROC
```{r}
#install.packages("pROC")
library(pROC)


roc_obj <- roc(dane_do_modelu_niezbinowane_ze_scoringiem$bad, -dane_do_modelu_niezbinowane_ze_scoringiem$score)
auc_value <- auc(roc_obj)
gini_value <- 2*auc_value - 1


cat(sprintf("AUC: %.4f\n", auc_value))
cat(sprintf("Gini: %.4f\n", gini_value))

roc_data <- data.frame(
  specificity = roc_obj$specificities,
  sensitivity = roc_obj$sensitivities
)


ggplot(roc_data, aes(x = 1 - specificity, y = sensitivity)) +
  geom_line(color = "pink", size = 1) +
  geom_abline(slope = 1, intercept = 0, linetype = "dashed", color = "darkgray") +
  labs(
    title = "Krzywa ROC dla modelu scoringowego",
    subtitle = sprintf("AUC = %.4f, Gini = %.4f", auc_value, gini_value),
    x = "1 - Swoistość", # Polska nazwa dla 1-Specificity
    y = "Czułość"        # Polska nazwa dla Sensitivity
  ) +
  theme_minimal() +
  coord_equal() +
  annotate("text", x = 0.75, y = 0.25, 
           label = sprintf("AUC = %.4f\nGini = %.4f", auc_value, gini_value), 
           hjust = 0, size = 4) +
  theme(
    plot.title = element_text(size = 14, face = "bold"),
    plot.subtitle = element_text(size = 10),
    axis.title = element_text(size = 10),
    panel.grid.minor = element_blank()
  )
```
Analiza progowa
```{r}
thresholds <- c(0,100,200,300, 400, 500, 563)

#u nas bad to odrzucenie oferty
threshold_table <- data.frame(score = thresholds) %>%
  rowwise() %>%
  mutate(
    rzeczywisty_bad = sum(dane_do_modelu_niezbinowane_ze_scoringiem$bad[dane_do_modelu_niezbinowane_ze_scoringiem$score <= score], na.rm = TRUE),
    przewidywany_bad = sum(dane_do_modelu_niezbinowane_ze_scoringiem$score <= score, na.rm = TRUE)

  ) %>%
  ungroup()

print(threshold_table)

```
Funkcja liczaca score
```{r}

oblicz_score <- function(df) {
  score <- 310 + 
    dplyr::case_when(
      df$grupa_ryzyka < 2 ~ 26,
      df$grupa_ryzyka < 3 ~ -17,
      TRUE ~ -29
    ) +
    dplyr::case_when(
      df$kod_partnera < 2 ~ 26,
      df$kod_partnera < 3 ~ -111,
      TRUE ~ 3
    ) +
    dplyr::case_when(
      df$koszt_vs_refinansowanie < -0.085 ~ 48,
      df$koszt_vs_refinansowanie < -0.05 ~ 28,
      TRUE ~ -11
    ) +
    dplyr::case_when(
      df$kwota_kredytu < 10000 ~ 108,
      df$kwota_kredytu < 14000 ~ 76,
      df$kwota_kredytu < 20000 ~ 25,
      df$kwota_kredytu < 30000 ~ -27,
      TRUE ~ -94
    ) +
    dplyr::case_when(
      df$oproc_konkur < 0.041 ~ 2,
      df$oproc_konkur < 0.046 ~ -48,
      df$oproc_konkur < 0.058 ~ 12,
      TRUE ~ 39
    ) +
    dplyr::case_when(
      df$oproc_propon < 0.046 ~ 1,
      df$oproc_propon < 0.062 ~ -7,
      df$oproc_propon < 0.078 ~ 2,
      TRUE ~ 6
    ) +
    dplyr::case_when(
      df$oproc_refin < 0.065 ~ 2,
      df$oproc_refin < 0.1 ~ -5,
      TRUE ~ -8
    ) +
    dplyr::case_when(
      df$oprocentowanie_rozbieznosc < 0.012 ~ 22,
      df$oprocentowanie_rozbieznosc < 0.018 ~ -1,
      TRUE ~ -34
    ) +
    dplyr::case_when(
      df$procent_marzy < 3 ~ 1,
      df$procent_marzy < 4.2 ~ 2,
      TRUE ~ -3
    ) +
    dplyr::case_when(
      df$typ_umowy == "N" ~ -10,
      df$typ_umowy == "R" ~ 7,
      df$typ_umowy == "U" ~ 1,
      TRUE ~ 0
    )
  
  return(score)
}

# sprawdzam zgodnosc z poprzednim scoreboardem
df$roznica_score <- df$score_ - df$score
```

```{r}
#Sprawdzamy czy scoring z funkcji oblicz_score działa tak jak nasz scoring
#Dodajemy nowa kolumne ze scoringiem z funkcji oblicz_score
dane_do_modelu_niezbinowane_ze_scoringiem$score_z_funkcji<-oblicz_score(dane_do_modelu_niezbinowane_ze_scoringiem)

#Obliczamy różnice między obydwoma scoringami jako nowa kolumnę
dane_do_modelu_niezbinowane_ze_scoringiem$roznica_w_scorach<-dane_do_modelu_niezbinowane_ze_scoringiem$score-dane_do_modelu_niezbinowane_ze_scoringiem$score_z_funkcji
```

```{r}
#Patrzymy czy wszędzie jest 0 w kolumnie roznica_w_scorach
View(dane_do_modelu_niezbinowane_ze_scoringiem)
```
